---
title: "Midiendo el desarrollo entre hombres y mujeres"
author: 
  - "*María Fernanda Puddy*"
  - "*Erik Angel*"
  - "*Andrés Bermúdez*"
  - "*Daniel Sandoval*"
  - "*Gabriel Fuentes*"
date: "*Abril, 2022*"
output: pdf_document
header-includes:
  - \usepackage{setspace}
---

```{r setup, include = FALSE}
knitr::opts_chunk$set(echo = TRUE)
```

```{r message = TRUE, warning = TRUE, include = FALSE}
pacman::p_load(tidyverse, kableExtra, magrittr, here, knitr,
               patchwork, broom, e1071, DescTools, xtable)

data <- read_csv(here("data.csv"), name_repair = "minimal")
```

```{r include = FALSE}
salarios <- 
  data %>% 
  select("Sexo" = PPA02, 
         "Etnia" = PPA06,
         "Salario" = P04C10,
         "horas_extra" = P04C11C,
         "comisiones" = P04C12B,
         "vacaciones" = P04C13B,
         "bono_14" = P04C14B,
         "aguinaldo" = P04C15B,
         "bono_vacacional" = P04C16B,
         "quinceavo_sueldo" = P04C17B,
         "alimentación" = P04C18B,
         "vivienda" = P04C19B,
         "transporte" = P04C20B,
         "bono_productividad" = P04C21B,
         "remesas" = P05A17B
         ) %>% 
  mutate(Sexo = fct_recode(as_factor(Sexo), 
                           "Masc" = "1", 
                           "Fem" = "2"),
         Etnia = fct_recode(as_factor(Etnia), 
                            "Xina" = "1",
                            "Garífuna" = "2",
                            "Ladino" = "3",
                            "Extranjero" = "4",
                            "Maya" = "5"),
         across(where(is.numeric), ~ replace_na(.,0)),
         Ingreso = rowSums(across(where(is.numeric)))) %>% 
  relocate(Sexo, Etnia, Ingreso)

ingresos <- 
  salarios %>% 
  select(Sexo, Etnia, Ingreso) %>% 
  filter(Ingreso != 0)
```

a)  Compara la media de ingreso entre hombres y mujeres y comenta acerca de las diferencias que encontraste (presenta los valores y agrega como máximo dos párrafos explicativos del por qué consideras que existe la diferencia, utiliza soporte académico).

```{=tex}
\begin{center}

\small

\textbf{Cuadro 1:} Estadísticas descriptivas de ingresos entre hombres y mujeres

\normalsize

\end{center}

\renewcommand{\arraystretch}{1.3}
```
```{r include = FALSE}
table_one <- 
  ingresos %>% 
  group_by(Sexo) %>% 
  select(-Etnia) %>% 
  summarise(Media = round(mean(Ingreso), 2),
            Mediana = round(median(Ingreso), 2),
            `Desv. Est.` = round(sd(Ingreso), 2),
            Mínimo = round(min(Ingreso), 2),
            Máximo = round(max(Ingreso), 2),
            Asimetría = round(skewness(Ingreso), 2),
            Curtosis = round(kurtosis(Ingreso), 2),
            `Obs.` = length(Sexo)
  )
```

\renewcommand{\arraystretch}{1}

```{r echo = FALSE}
kbl(table_one, 
    booktabs = T,
    align = c("c")) %>%
  kable_styling(font_size = 9,
                full_width = T) %>% 
  row_spec(0, bold = TRUE) %>% 
  column_spec(4, width = "2cm") %>% 
  column_spec(9, width = "1cm")
```

```{=tex}
\begin{center}

\small

\textbf{Figura 1:} Boxplot e histograma de frecuencias poligonales de ingresos entre hombres y mujeres

\normalsize

\end{center}
```
```{r echo = FALSE, fig.dim = c(10, 3)}
p1 <- 
  ingresos %>% 
  ggplot(aes(Ingreso, color = Sexo)) +
  geom_freqpoly(bins = 100) +
  theme_bw() +
  labs(y = NULL)

p2 <- 
  ingresos %>% 
  ggplot(aes(Sexo, Ingreso)) +
  geom_boxplot() +
  theme_bw() +
  labs(y = NULL)

(p2 + p1) + plot_layout(widths = c(1, 2))
```

b)  Compara ahora las medias y determina si estadísticamente son distintas (el hecho de que los valores absolutos sean distintos no necesariamente significa que estadísticamente lo sean). Presenta tu cálculo y la evidencia para afirmar tu respuesta.

```{=tex}
\begin{center}

\small

\textbf{Cuadro 2:} Prueba t de dos muestras de Welch

\normalsize

\end{center}

\vspace{-2mm}

\renewcommand{\arraystretch}{1.3}
```
```{r include = FALSE}
hombres <- ingresos %>% filter(Sexo == "Masc") %>% select(Ingreso)
mujeres <- ingresos %>%  filter(Sexo == "Fem") %>% select(Ingreso)
```

```{r include = FALSE}
table_two <- 
  t.test(hombres, mujeres, var.equal = FALSE) %>% 
  tidy() %>% 
  select(estimate1, estimate2, statistic, p.value, conf.low, conf.high) %>% 
  rename("Hombres" = 1,
         "Mujeres" = 2,
         "Estadístico t" = 3,
         "Valor p" = 4) %>% 
  select(`Estadístico t`, `Valor p`)
```

```{r echo = FALSE}
kbl(table_two, 
    booktabs = T,
    align = c("c")) %>%
  kable_styling(font_size = 9,
                position = "center",
                latex_options = "hold_position") %>% 
  row_spec(0, bold = TRUE) %>% 
  column_spec(1, width = "4cm") %>% 
  column_spec(2, width = "4cm")
```

\renewcommand{\arraystretch}{1}

\newpage

c)  Calcula el coeficiente de Gini de toda la muestra contenida en la base de datos y comenta cuál es tu apreciación del coeficiente de Gini encontrado (un párrafo como máximo).

$$
\tag{1}
Gini = \frac{1}{2n^2\mu} \sum_{i = 1}^n \sum_{j = 1}^n | y_i - y_j |
$$

donde $\mu$ es el ingreso medio, $n$ el número de individuos en la muestra, mientras que $y_i$ y $y_j$ representan el ingreso del individuo $i$ y $j$, respectivamente. El coeficiente se encuentra entre cero y uno y su interpretación es sencilla. Números mayores en el índice corresponden a un mayor nivel de desigualdad en la muestra. Un índice de Gini de cero significa perfecta igualdad de ingresos mientras que un coeficiente de uno representa exactamente lo contrario.

```{r include = FALSE}
gini <- Gini(ingresos %>% pull(3))
```

```{=tex}
\begin{center}

\small

\textbf{Figura 2:} Curva de Lorentz en Guatemala

\normalsize

\end{center}

\vspace{-3mm}
```
```{r include = FALSE}
lorentz <- Lc(ingresos %>% pull(3))
p <- lorentz[1]
l <- lorentz[2]
lor <- bind_cols(p, l)
```

```{r echo = FALSE, fig.dim = c(10, 3)}
p3 <- 
  lor %>% 
  ggplot(aes(p, L)) +
  geom_line(color = "orange") +
  scale_x_continuous(
    name = "Proporción de personas (de ingresos más bajos a más altos)", limits = c(0,1)
    ) + 
  scale_y_continuous(
    name = "Proporción de ingresos obtenidos", limits = c(0,1)
    ) +
  geom_abline(color = "grey") +
  theme_bw() + 
  theme(legend.position = "none") +
  annotate("rect", xmin = .02, xmax = .47, ymin = .78, ymax = .92, alpha = .2) +
  annotate("text", x = .25, y = .85, 
           label = paste("Índice de Gini = ", round(gini, 4)))

plot_spacer() + p3 + plot_spacer() + plot_layout(widths = c(1, 2, 1))
```

d)  Calcula el coeficiente de Gini únicamente para la población masculina y para la femenina, compara los valores absolutos y determina si estadísticamente son distintos (analiza este punto con dos párrafos explicativos máximo).

```{r include = FALSE}
bootstraps <- function(data) {
  vector <- data %>% pull(1)
  gini <- Gini(vector)
  
  set.seed(123)
  resamples <- lapply(1:1000, function(i) sample(vector, size = 1000, replace = T))
  gini_boots <- sapply(resamples, Gini)
  return(gini_boots)
}

des_stats <- function(data) {
  stats <-
    data %>%
    as_tibble() %>%
    rename("resamples" = value) %>%
    summarise(
      Media = round(mean(resamples), 4),
      `Desv. Est.` = round(sd(resamples), 4),
      Mínimo = round(min(resamples), 4),
      Máximo = round(max(resamples), 4),
      `Obs.` = length(resamples)
    )
  
  return(stats)
}
```

```{r include = FALSE}
boots_hombres <- bootstraps(hombres)
stats_hombres <- des_stats(boots_hombres)

boots_mujeres <- bootstraps(mujeres)
stats_mujeres <- des_stats(boots_mujeres)

t_test2 <- 
  t.test(boots_hombres, boots_mujeres, var.equal = TRUE) %>% 
  tidy() %>% 
  select("Estadístico t" = statistic, "Valor p" =  p.value) %>% 
  mutate(`  ` = " ") %>% 
  pivot_longer(-`  `) %>% 
  rename(" " = name, "Valor" = value)

table_three <- 
  stats_hombres %>% 
  bind_rows(stats_mujeres) %>% 
  mutate(Grupo = c("Hombres", "Mujeres")) %>% 
  relocate(Grupo) %>% 
  bind_cols(t_test2)
```

```{=tex}
\begin{center}

\small

\textbf{Cuadro 3:} Bootstrapping del coeficiente de Gini por género

\normalsize

\end{center}

\renewcommand{\arraystretch}{1.3}

\vspace{-3mm}
```
```{r echo=FALSE}
kbl(table_three, 
    booktabs = T,
    align = c("c")) %>%
  kable_styling(font_size = 9,
                full_width = T) %>% 
  row_spec(0, bold = TRUE) %>% 
  column_spec(3, width = "2cm") %>% 
  column_spec(7, width = "0.5cm") %>% 
  column_spec(8, width = "2cm")
```

\renewcommand{\arraystretch}{1}

e)  Calcula el anterior inciso d) pero ahora segmentando a los hombres indígenas de los no indígenas y a las mujeres indígenas de las no indígenas. Comenta las diferencias de las medias de ingreso y de los Gini de los cuatro grupos segmentados.

```{r include = FALSE}
ingresos_hombres <- 
  ingresos %>% 
  filter(Sexo == "Masc") %>% 
  mutate(Etnia = 
           fct_collapse(Etnia,
                        Maya = c("Maya"),
                        `No Maya` = c("Xina", "Garífuna", "Ladino", "Extranjero")))

ingresos_mujeres <- 
  ingresos %>% 
  filter(Sexo == "Fem") %>% 
  mutate(Etnia = 
           fct_collapse(Etnia,
                        Maya = c("Maya"),
                        `No Maya` = c("Xina", "Garífuna", "Ladino", "Extranjero")))
```

```{r include = FALSE}
hombres_maya <- ingresos_hombres %>% filter(Etnia == "Maya") %>% select(Ingreso)
hombres_no_maya <- ingresos_hombres %>% filter(Etnia == "No Maya") %>% select(Ingreso)

boots_hombres_maya <- bootstraps(hombres_maya)
stats_hombres_maya <- des_stats(boots_hombres_maya)

boots_hombres_no_maya <- bootstraps(hombres_no_maya)
stats_hombres_no_maya <- des_stats(boots_hombres_no_maya)

t_test3 <- 
  t.test(boots_hombres_maya, boots_hombres_no_maya, var.equal = TRUE) %>% 
  tidy() %>% 
  select("Estadístico t" = statistic, "Valor p" =  p.value) %>% 
  mutate(`  ` = " ") %>% 
  pivot_longer(-`  `) %>% 
  rename(" " = name, "Valor" = value)

table_four <- 
  stats_hombres_maya %>% 
  bind_rows(stats_hombres_no_maya) %>% 
  mutate(Grupo = c("Maya", "No Maya")) %>% 
  relocate(Grupo) %>% 
  bind_cols(t_test3)
```

```{=tex}
\begin{center}

\small

\textbf{Cuadro 4:} Bootstrapping del coeficiente de Gini entre hombres por autodenominación étnica

\normalsize

\end{center}

\renewcommand{\arraystretch}{1.3}

\vspace{-3mm}
```
```{r echo=FALSE}
kbl(table_four, 
    booktabs = T,
    align = c("c")) %>%
  kable_styling(font_size = 9,
                full_width = T) %>% 
  row_spec(0, bold = TRUE) %>% 
  column_spec(3, width = "2cm") %>% 
  column_spec(7, width = "0.5cm") %>% 
  column_spec(8, width = "2cm")
```

\renewcommand{\arraystretch}{1}

```{r include = FALSE}
mujeres_maya <- ingresos_mujeres %>% filter(Etnia == "Maya") %>% select(Ingreso)
mujeres_no_maya <- ingresos_mujeres %>% filter(Etnia == "No Maya") %>% select(Ingreso)

boots_mujeres_maya <- bootstraps(mujeres_maya)
stats_mujeres_maya <- des_stats(boots_mujeres_maya)

boots_mujeres_no_maya <- bootstraps(mujeres_no_maya)
stats_mujeres_no_maya <- des_stats(boots_mujeres_no_maya)

t_test4 <- 
  t.test(boots_mujeres_maya, boots_mujeres_no_maya, var.equal = TRUE) %>% 
  tidy() %>% 
  select("Estadístico t" = statistic, "Valor p" =  p.value) %>% 
  mutate(`  ` = " ") %>% 
  pivot_longer(-`  `) %>% 
  rename(" " = name, "Valor" = value)

table_five <- 
  stats_mujeres_maya %>% 
  bind_rows(stats_mujeres_no_maya) %>% 
  mutate(Grupo = c("Maya", "No Maya")) %>% 
  relocate(Grupo) %>% 
  bind_cols(t_test4)
```

```{=tex}
\begin{center}

\small

\textbf{Cuadro 5:} Bootstrapping del coeficiente de Gini entre mujeres por autodenominación étnica

\normalsize

\end{center}

\renewcommand{\arraystretch}{1.3}

\vspace{-3mm}
```
```{r echo=FALSE}
kbl(table_five, 
    booktabs = T,
    align = c("c")) %>%
  kable_styling(font_size = 9,
                full_width = T) %>% 
  row_spec(0, bold = TRUE) %>% 
  column_spec(3, width = "2cm") %>% 
  column_spec(7, width = "0.5cm") %>% 
  column_spec(8, width = "2cm")
```

\renewcommand{\arraystretch}{1}

f)  Con base a la Teoría del Capital Humano (puedes revisar el estudio de Becker disponible en el portal y la presentación), arma una ecuación minceriana para evaluar los efectos de cada variable del Capital Humano en la muestra total.

```{r include = FALSE}

```

g)  Procede a evaluar el inciso f) realizando una ecuación ara hombres y otra para mujeres, asegurándote de incluir en tu modelo variables extra (además de las variables propias del Capital Humano) que permitan evaluar el efecto de pertenecer al sector formal o informal; de estar en el área urbana o rural; y de ser indígena o no indígena (presenta tus cuadros de salida para ambas regresiones y analiza estadísticamente los resultados que obtuviste).

```{r include = FALSE}

```

h)  Con base a los cálculos que realizaste en los incisos previos, utiliza dos párrafos por ítem para comentar lo siguiente:

\- ¿Es Guatemala un país con alta desigualdad?

\- ¿Existen diferencias significativas por sexo en el mercado laboral?

\- ¿Es más alta la desigualdad entre hombres o entre mujeres y por qué?

\- ¿Consideras que todas las diferencias de ingreso que encontraste en tu análisis son producto de la discriminación?

\- ¿Cuáles son tus sugerencias para reducir las brechas de ingreso entre hombres y mujeres y fortalecer el camino al desarrollo?
